臺灣臺北地方法院刑事判決　　　　　　 95年度簡上字第327號
上　訴　人　臺灣臺北地方法院檢察署檢察官
被　　　告　丙○○
　　　　　　　　　　1
上列上訴人因被告犯詐欺案件，不服本院九十五年度簡字第二八
五三號中華民國九十五年十月十四日第一審刑事簡易判決（聲請
簡易判決處刑案號：臺灣臺北地方法院檢察署九十五年度偵緝字
第一五九九號），提起上訴，本院管轄第二審之合議庭判決如下
：
    主    文
原判決撤銷。
丙○○幫助共同意圖為自己不法之所有，以詐術使人將本人之物
交付，累犯，處有期徒刑肆月，如易科罰金，以銀元佰元即新
臺幣玖佰元折算壹日。減為有期徒刑貳月，如易科罰金，以銀元
參佰元即新臺幣玖佰元折算壹日。
    犯罪事實
一、丙○○前因犯賭博及殺人罪，經臺灣高等法院花蓮分院判處
    有期徒刑八月、十五年，依中華民國八十年罪犯減刑條例，
    減為有期徒刑四月、十年，應執行有期徒刑十年二月確定，
    復因違反妨害兵役條例案件，經臺灣花蓮地方法院判處拘役
    四十日，依中華民國八十年罪犯減刑條例，減為拘役二十日
    確定，於民國八十四年二月二十五日因縮短刑期假釋出監，
    假釋中付保護管束，於九十年四月二十九日縮刑假釋期滿，
    假釋未經撤銷，視為執行完畢。詎猶不知悔改，明知將自己
    之金融機構帳戶提供他人使用，可能因此供不法詐騙份子利
    用以詐術使他人將款項匯入後，再予提領運用，並預見可能
    因而幫助他人從事詐欺取財之目的，竟基於幫助數名有實施
    詐欺取財犯意聯絡及行為分擔之真實姓名、年籍均不詳之成
    年人（包含甲○○、真實姓名、年籍均不詳之成年男子等成
    年人）實施詐欺取財之不確定犯意，於九十四年五月二十五
    日某時，在不詳地點，將其於同日先後前往位在臺北市中正
    區○○○路○段二七號之彰化商業銀行股份有限公司（下稱
    彰化商業銀行）臺北分行，向該行申請開立0000000
    0000000號帳戶（下稱彰化商業銀行帳戶）、前往位
    在臺北市○○區○○路九號之臺北富邦商業銀行股份有限公
    司（下稱臺北富邦商業銀行）襄陽分行，向該行申請開立0
    000000000000000000號（聲請簡易判決
    處刑書誤載為0000000000000000000號
    ）帳戶（下稱臺北富邦商業銀行帳戶）、前往位在臺北市中
    正區○○○路○段三○號之第一商業銀行股份有限公司（下
    稱第一商業銀行）總行營業部，向該行申請開立00000
    000000號）帳戶（下稱第一商業銀行帳戶）之各帳戶
    存摺一本、金融卡一張、該各該金融卡密碼一個及印章一顆
    提供予甲○○使用，供該數名真實姓名、年籍均不詳之成年
    人作為提領及匯出款項之用，丙○○即以此行為幫助該名真
    實姓名、年籍均不詳之成年人實施連續詐欺取財犯行。上開
    數名真實姓名、年籍均不詳之成年人（包含甲○○、真實姓
    名、年籍均不詳之成年男子等成年人）於取得前揭丙○○交
    付之上開彰化商業銀行帳戶、臺北富邦商業銀行帳戶及第一
    商業銀行帳戶之各帳戶存摺、金融卡、金融卡密碼及印章前
    ，共同基於意圖為自己不法所有之犯意聯絡，先由一名真實
    姓名、年籍均不詳之成年人於九十四年五月十六日前某時許
    ，在不詳地點，利用電腦設備連結上網，連線至雅虎奇摩拍
    賣網站上，佯以刊登欲以新臺幣（下同）一百六十萬元出售
    車輛之訊息，嗣乙○○於九十六年五月十六日某時，利用不
    詳地點之電腦設備連結上網後，即在前開雅虎奇摩拍賣網站
    網頁上留下其行動電話供作聯絡之用，上開其中一名有實施
    詐欺取財犯意聯絡及行為分擔之真實姓名、年籍均不詳之成
    年男子旋即以陳怡臻（業已於九十四年八月十五日死亡）所
    申請之臺灣大哥大股份有限公司行動電話門號000000
    0000號與之聯絡、商談交易方式，上開真實姓名、年籍
    均不詳之成年男子為取信於乙○○，於同年月二十五日某時
    取得前揭丙○○交付之上開彰化商業銀行帳戶、臺北富邦商
    業銀行帳戶及第一商業銀行帳戶之各帳戶存摺、金融卡、金
    融卡密碼及印章後，旋即將丙○○前開申請開立之臺北富邦
    商業銀行帳戶之存摺、金融卡、金融卡密碼及印章一顆一枚
    送至乙○○位在臺北縣新店市○○街一三巷二六號住處之信
    箱內，並以電話向乙○○佯稱只要乙○○將款項如數匯入上
    開丙○○申請開立之臺北富邦商業銀行帳戶內即可辦理車輛
    過戶，致乙○○陷於錯誤，依前開真實姓名、年籍均不詳之
    成年男子之指示，於九十六年五月二十六日上午十一時許，
    在位在臺北縣新店市○○路○段一一六號之中華郵政股份有
    限公司板橋四五支局內，以臨櫃跨行匯款之方式，將款項匯
    入前開丙○○申請開立之臺北富邦商業銀行帳戶內，嗣乙○○發現前揭款項遭人以語音轉帳至丙○○前開申請開立之彰
    化商業銀行帳戶及第一商業銀行帳戶內，旋遭提領一空，始
    知受騙。
二、案經臺北縣政府警察局新店分局（聲請簡易判決處刑書誤載
    為臺北市政府警察局萬華分局）報請臺灣臺北地方法院檢察
    署檢察官聲請簡易判決處刑。
    理    由
壹、證據能力部分：
    按被告以外之人於審判外之言詞或書面陳述，除法律有規定
    者外，不得作為證據。被告以外之人於審判外之陳述，雖不
    符前四條之規定，而經當事人於審判程序同意做為證據，法
    院審酌該言詞陳述或書面陳述作成時之情況，認為適當者，
    亦得為證據。當事人、代理人或辯護人於法院調查證據時，
    知有刑事訴訟法第一百五十九條第一項不得為證據之情形，
    而未於言詞辯論終結前聲明異議者，視為有前項之同意，刑
    事訴訟法第一百五十九條第一項、第一百五十九條之五分別
    定有明文。本院認定事實所憑之證據，部分屬傳聞證據，惟
    檢察官及被告丙○○均未於本院言詞辯論終結前聲明異議，
    本院審酌該等言詞或書面陳述作成之情況，並無非出於任意
    性或不正取供，或違法或不當情事，且客觀上亦無不可信之
    情況，堪認為適當，依刑事訴訟法第一百五十九條之五第二
    項規定，均得作為證據，先予敘明。
貳、實體部分：
  一、前揭事實，業據被告於本院審理時坦承不諱，核與證人乙○○於警詢及本院審理時之證述情節相符，並有第一商業
      銀行開戶資料、第一商業銀行顧客資料查詢單、第一商業
      銀行存摺存款客戶資料查詢單、郵政跨行匯款申請書、臺
      北富邦商業銀行存摺、彰化商業銀行臺北分行九十四年六
      月十六日彰臺北字第一一二六號函及其檢附彰化銀行業務
      往來申請書、印鑑卡暨顧客資料卡、彰化銀行存摺存款—
      交易明細查詢、臺北富邦商業銀行九十四年六月七日北富
      銀襄陽字第○二五號函及其檢附對帳單查詢／列印、基本
      資料表各一份附卷可稽，足認被告任意性自白核與事實相
      符。綜上所述，本件事證明確，被告犯行堪以認定，應予
      依法論科。
  二、新舊法比較：
  （一）查被告行為後，刑法部分條文於九十四年二月二日經總
        統公布修正，並自九十五年七月一日起施行；又刑法施
        行法增訂第一條之一亦於同年六月十四日經總統公布，
        並自同年七月一日起施行。按行為後法律有變更者，適
        用行為時之法律，但行為後之法律有利於行為人者，適
        用最有利於行為人之法律，現行刑法第二條第一項定有
        明文。此條規定係規範行為後法律變更所生新舊法律比
        較適用之準據法，是刑法第二條本身雖經修正，但刑法
        第二條既屬適用法律之準據法，本身尚無比較新舊法之
        問題，於新法施行後，應一律適用裁判時之現行刑法第
        二條之規定，為「從舊從輕」之比較，合先敘明。次按
        本次刑法修正之比較新舊法，應就罪刑有關之共犯、未
        遂犯、想像競合犯、牽連犯、連續犯、結合犯，以及累
        犯加重、自首減輕暨其他法定加減原因（如身分加減）
        與加減例等一切情形，綜其全部罪刑之結果而為比較，
        最高法院九十五年五月二十三日九十五年度第八次刑庭
        會議著有決議可資參照。經查：刑法第三百三十九條第
        一項之詐欺取財罪之法定刑為五年以下有期徒刑、拘役
        或科或併科銀元一千元以下罰金，而依增訂之刑法施行
        法第一條之一規定：「中華民國九十四年一月七日刑法
        修正施行後，刑法分則編所定罰金之貨幣單位為新臺幣
        。九十四年一月七日刑法修正時，刑法分則編未修正之
        條文定有罰金者，自九十四年一月七日刑法修正施行後
        ，就其所定數額提高為三十倍。但七十二年六月二十六
        日至九十四年一月七日新增或修正之條文，就其所定數
        額提高為三倍。」，比較修正之刑法施行法第一條之一
        第二項，與罰金罰鍰提高標準條例第一條，因罰金最高
        額度相同，並無輕重之分，故非刑罰法令之變更，無刑
        法第二條第一項比較新舊法之適用，應逕適用裁判時之
        刑法施行法第一條之一（最高法院九十五年度第二十一
        次刑事庭會議決議參照）。另刑法第三十三條第五款修
        正為：「主刑之種類如下：五、罰金：新臺幣一千元以
        上，以百元計算之」；與被告行為時之刑罰法律，即罰
        金罰鍰提高標準條例第一條前段規定之提高倍數十倍及
        修正前刑法第三十三條第五款規定之罰金最低額銀元一
        元相比較，新舊法關於上開詐欺取財罪所得併科罰金之
        最高額並無不同規定，然新法將上開詐欺取財罪所得科
        處之罰金最低額提高為新臺幣一千元，因此，比較上述
        修正前、後之刑罰法律，本案自應適用被告行為時之刑
        法第三十三條第五款規定論處被告罪責，對被告較為有
        利。
  （二）至於刑法第二十八條關於共犯之規定，於修正前原規定
        ：「二人以上共同實施犯罪之行為者，皆為正犯」，修
        正為：「二人以上共同實行犯罪之行為者，皆為正犯」
        ，本條之修正理由係為排除陰謀共同正犯、預備共同正
        犯於本條所規定之正犯之外；而刑法第三十條第一項、
        第二項原規定：「幫助他人犯罪者，為從犯。雖他人不
        知幫助之情者，亦同。從犯之處罰，得按正犯之刑減輕
        之」，雖文字上修正為「幫助他人實行犯罪行為者，為
        幫助犯。雖他人不知幫助之情者，亦同。幫助犯之處罰
        ，得按正犯之刑減輕之」，揆諸本條之修正理由，係為
        符合學界通說即幫助犯應採共犯從屬性說之「限制從屬
        形式」之理論，且明示幫助犯之成立以被幫助者具備違
        法性為必要，而不論被幫助者是否具有有責性；至於幫
        助犯之處罰效果，係「得減輕其刑」，於修正前後則均
        無不同，是上開條文之修正均屬法理之明文化，對被告
        而言無有利、不利之情形，故均非刑罰法令之變更，均
        無刑法第二條第一項比較新舊法之適用，自均應逕行適
        用裁判時之刑法第二十八條、第三十條之規定（最高法
        院九十五年度第二十一次刑事庭會議決議參照）。又關
        於累犯之規定，刑法第四十七條修正前原規定「受有期
        徒刑之執行完畢，或受無期徒刑或有期徒刑一部之執行
        而赦免後，五年以內再犯有期徒刑以上之罪者，為累犯
        ，加重本刑至二分之一」，而修正後之刑法第四十七條
        第一項則規定「受徒刑之執行完畢，或一部之執行而赦
        免後，五年以內故意再犯有期徒刑以上之罪者，為累犯
        ，加重本刑至二分之一」，被告於本案均係故意犯罪，
        無論適用新法或舊法，均應論以累犯，是亦無新舊法比
        較之問題，附此敘明。
  三、按刑法上之幫助犯，係對於犯罪與正犯有共同之認識，而
      以幫助之意思，對於正犯資以助力，而未參與實施犯罪之
      行為者而言，最高法院七十五年度臺上字第一五○九號、
      八十四年度臺上字第五九九八號、第六四七五號、八十八
      年度臺上字第一二七○號判決亦同此意旨。是以，如未參
      與實施犯罪構成要件之行為，且係出於幫助之意思提供助
      力，即屬幫助犯，而非共同正犯。本件被告基於幫助之犯
      意，提供金融機構存摺予前述數名有實施詐欺取財犯意聯
      絡及行為分擔之真實姓名年籍均不詳之成年人使用，而由
      數名真實姓名、年籍均不詳之成年人對被害人乙○○施用
      詐術，致被害人乙○○陷於錯誤，因而匯款至被告所提供
      之帳戶，是被告所為係參與詐欺取財罪構成要件以外之行
      為，且在無證據證明被告係以正犯而非以幫助犯之犯意參
      與犯罪之情形下，應認其所為係幫助犯而非正犯行為。核
      被告所為，係犯刑法第三百三十九條第一項詐欺取財罪之
      幫助犯。該數名真實姓名、年籍均不詳之成年人間就前開
      詐欺取財犯行，有犯意聯絡及行為分擔，應論以共同正犯
      。查被告前因犯賭博及殺人罪，經臺灣高等法院花蓮分院
      判處有期徒刑八月、十五年，依中華民國八十年罪犯減刑
      條例，減為有期徒刑四月、十年，應執行有期徒刑十年二
      月確定，復因違反妨害兵役條例案件，經臺灣花蓮地方法
      院判處拘役四十日，依中華民國八十年罪犯減刑條例，減
      為拘役二十日確定，於八十四年二月二十五日因縮短刑期
      假釋出監，假釋中付保護管束，於九十年四月二十九日縮
      刑假釋期滿，假釋未經撤銷，視為執行完畢，此有臺灣高
      等法院被告前案紀錄表一份在卷可參，被告受有期徒刑之
      執行完畢，五年內故意再犯本件最重本刑有期徒刑以上之
      罪，為累犯，應依刑法第四十七條第一項之規定加重其刑
      。被告幫助他人犯前開罪名，依刑法第三十條第二項之規
      定，按正犯之刑減輕之，並依法先加後減之。
  四、原審論處被告罪刑本非無見，惟（一）被告前受有期徒刑
      之執行完畢，五年內故意再犯本件最重本刑有期徒刑以上
      之罪，為累犯，原判決未依刑法第四十七條第一項之規定
      加重其刑，尚非適法。（二）被告行為後，中華民國九十
      六年罪犯減刑條例業於九十六年七月四日公布，於同年月
      十六日施行。本件被告犯罪時間在九十六年四月二十四日
      前，所犯合於中華民國九十六年罪犯減刑條例之減刑條件
      ，應依法減其等宣告刑二分之一，原判決未及適用減刑，
      亦有未合。檢察官上訴意旨指摘原判決量刑過輕，即為有
      理由。原判決既有前開可議之處，自應由本院予以撤銷改
      判。爰審酌被告出借上開三帳戶予前述數名真實姓名、年
      籍均不詳之成年人使用，使前開犯罪之人得以逃避犯罪之
      查緝，所為已嚴重擾亂金融社會秩序，影響社會正常交易
      安全，增加被害人尋求救濟之困難，並使犯罪之追查趨於
      複雜，惟其並未因此獲有任何利益，犯後坦承犯行，態度
      良好，已與被害人乙○○達成訴訟上和解，並審酌其犯罪
      之動機、目的、手段、生活狀況、智識程度等一切情狀，
      爰量處如主文所第二項示之刑。按被告行為後，關於易科
      罰金之折算標準，除刑法第四十一條有所修正外，罰金罰
      鍰提高標準條例亦於九十五年五月十七日經總統公布修正
      ，刪除第二條有關易科罰金及易服勞役折算標準之規定，
      並自九十五年七月一日起施行。刑法第四十一條第一項前
      段關於易科罰金之規定，新法修正為「犯最重本刑為五年
      以下有期徒刑以下之刑之罪，而受六個月以下有期徒刑或
      拘役之宣告者，得以新臺幣一千元、二千元或三千元折算
      一日，易科罰金」，惟依被告行為時之刑罰法律即修正前
      刑法第四十一條第一項前段：「犯最重本刑為五年以下有
      期徒刑以下之刑之罪，而受六個月以下有期徒刑或拘役之
      宣告，因身體、教育、職業、家庭之關係或其他正當事由
      ，執行顯有困難者，得以一元以上三元以下折算一日，易
      科罰金」及修正前罰金罰鍰提高標準條例第二條關於「依
      刑法第四十一條易科罰金者，均就其原定數額提高為一百
      倍折算一日；法律所定罰金數額未依本條例提高倍數，或
      其處罰法條無罰金刑之規定者，亦同」等規定，易科罰金
      之折算標準最高為銀元三百元，最低為銀元一百元，換算
      為新臺幣後，最高額為新臺幣九百元，最低額為新臺幣三
      百元。比較修正前、後關於易科罰金折算標準之刑罰法律
      ，適用修正前之規定即修正前刑法第四十一條第一項前段
      及修正前罰金罰鍰提高標準條例第二條規定，對被告較為
      有利，爰依刑法第二條第一項前段之規定，適用最有利於
      被告之行為時法即修正前刑法第四十一條第一項前段、修
      正前罰金罰鍰提高標準條例第二條規定處罰，爰併諭知易
      科罰金之折算標準。查被告係於九十五年五月二十五日犯
      本件幫助詐欺取財犯行，所犯合於中華民國九十六年罪犯
      減刑條例之減刑條件，應依該條例第二條第一項第三款、
      第九條之規定減其宣告刑二分之一，併諭知易科罰金折算
      之標準。
據上論斷，應依刑事訴訟法第四百五十五條之一第一項、第三項
、第三百六十九條第一項前段、第三百六十四條、第二百九十九
條第一項前段，刑法第二條第一項前段、第三十條第一項前段、
第二項、第二十八條、第三百三十九條第一項、第四十七條第一
項、修正前刑法第四十一條第一項前段，刑法施行法第一條之一
，修正前罰金罰鍰提高標準條例第二條，現行法規所定貨幣單位
折算新臺幣條例第二條，中華民國九十六年罪犯減刑條例第二條
第一項第三款、第七條、第九條，判決如主文。
本案經檢察官陳清茂到庭執行職務
中　　華　　民　　國　九十六　年　  七  　月   十八 　日
   　　　　　　　　臺灣臺北地方法院刑事第一庭
                       審判長法  官  陳興邦
                             法  官  劉素如
                             法　官　雷淑雯
以上正本證明與原本無異。
不得上訴。
中　　華　　民　　國　九十六　年　  七  　月   十八 　日
　　　 　　　　　　　　　　　書記官　胡詩唯
附錄本案論罪科刑法條全文
刑法第三百三十九條第一項
意圖為自己或第三人不法之所有，以詐術使人將本人或第三人之
物交付者，處五年以下有期徒刑、拘役或科或併科一千元以下罰
金。
